ACORDAO-COMPLETO-2350158

ACÓRDÃO 1259/2019 ATA 19/2019 - PLENÁRIO

VISTOS, relatados e discutidos estes autos de tomada de contas especial em cuja etapa processual se aprecia recurso de reconsideração interposto por E. S. De Andrade Peças - EPP (Proje-Som) contra o Acórdão 2908/2017-TCU-Plenário, mantido pelo Acórdão 434/2018-TCU-Plenário, que lhe condenou em débito, lhe aplicou multa e lhe declarou inidônea para contratar com a Administração Pública pelo prazo de 3 (três) anos. 
ACORDAM os Ministros do Tribunal de Contas da União, reunidos em Sessão do Plenário, ante as razões expostas pelo Relator:
9.1. com fundamento no arts. 32, inciso I, e 33 da Lei 8.443/1992, conhecer e negar provimento ao presente recurso de reconsideração, mantendo-se inalterado o Acórdão 2908/2017-TCU-Plenário;
9.2 dar ciência deste acórdão ao recorrente.

Recurso de reconsideração interposto contra acórdão que condenou a recorrente ao recolhimento de débito solidário com outro responsável, aplicou-lhe multa e declarou-a inidônea em processo de tomada de contas especial instaurada diante da falta de apresentação da documentação complementar à prestação de contas dos recursos federais inerentes ao convênio destinado ao apoio à realização da "Temporada de Praia Pontão Verão - 2009".

Município de Santa Fé do Araguaia - TO.

3. Recorrente: E. S. De Andrade Peças - EPP (07.354.652/0001-73).

13.1. Ministros presentes: José Mucio Monteiro (Presidente), Benjamin Zymler, Augusto Nardes, Raimundo Carreiro, Ana Arraes, Bruno Dantas (Relator) e Vital do Rêgo.
13.2. Ministro-Substituto convocado: Marcos Bemquerer Costa.
13.3. Ministro-Substituto presente: André Luís de Carvalho.

VALTENIS LINO DA SILVA

EURIVALDO SOARES DE ANDRADE & CIA LTDA

BRUNO DANTAS

Ministro-Substituto André Luís de Carvalho.

Por registrar as principais ocorrências havidas no andamento do processo até o momento, resumindo os fundamentos das peças acostadas aos autos, adoto como relatório, com os ajustes necessários, a instrução da secretaria responsável pela análise da demanda (peça 143) , que contou com a anuência a anuência do Diretor da 2ª DT, despachando pela unidade instrutora, consoante delegação de competência fixada pela Portaria-Serur 1/2019 (peças 144) :
"INTRODUÇÃO
1. Trata-se de recurso de reconsideração (peça 125) interposto por E. S. De Andrade Peças (EPP) - Proje-Som (07.354.652/0001-73) contra o Acórdão 2908/2017-TCU-Plenário ([Gerente]) mantido pelo Acórdão 434/2018 (peça 106) .
1.1. A deliberação recorrida apresenta o seguinte teor:
9.1. julgar irregulares as contas de Valtenis Lino da Silva e de E. S. De Andrade Peças - EPP (Proje-Som) , com fundamento nos arts. 1º, I, 16, III, 'c' e 'd', 19, caput e 23, III, da Lei 8.443, de 1992, para condená-los, solidariamente, ao pagamento da importância de R$ 100.000,00 (cem mil reais) , atualizada monetariamente e acrescidas dos juros de mora, calculados desde 28/9/2009 até a data da efetiva quitação, sem prejuízo de abater a quantia já restituída, em 13/10/2009, sob o valor de R$ 71,87 (setenta e um reais e oitenta e sete centavos) , fixando aos responsáveis o prazo de 15 (quinze) dias, a contar da notificação, para que comprovem, perante o Tribunal, nos termos do art. 214, III, 'a', do RITCU, o recolhimento da referida quantia aos cofres do Tesouro Nacional;
9.2. aplicar a Valtenis Lino da Silva e à E. S. De Andrade Peças - EPP (Proje-Som) , individualmente, a multa prevista no art. 57 da Lei 8.443, de 1992, no valor de R$ 70.000,00 (setenta mil reais) , com a fixação do prazo de 15 (quinze) dias, a contar da notificação, para comprovarem, perante o Tribunal (art. 214, III, 'a', do RITCU) , o recolhimento das dívidas aos cofres do Tesouro Nacional, atualizadas monetariamente na forma da legislação em vigor;
9.3. autorizar, caso requerido, nos termos do art. 26 da Lei 8.443, de 1992, o parcelamento das dívidas constantes deste Acórdão em até 36 (trinta e seis) parcelas mensais e sucessivas, sobre as quais incidirão a atualização monetária e os correspondentes acréscimos legais, esclarecendo aos responsáveis que a falta de pagamento de qualquer parcela importará no vencimento antecipado do saldo devedor (art. 217, § 2º, do RITCU) , sem prejuízo das demais medidas legais;
9.4. autorizar, desde logo, nos termos do art. 28, inciso II, da Lei 8.443, de 1992, a cobrança judicial das dívidas constantes deste Acórdão, caso não atendidas as notificações;
9.5. considerar graves as infrações cometidas por Valtenis Lino da Silva, com fundamento no art. 60 da Lei 8.443, de 1992, e no art. 270, § 1º, do RITCU;
9.6. inabilitar Valtenis Lino da Silva para o exercício de cargo em comissão e função de confiança na administração pública federal pelo período de 6 (seis) anos, nos termos do art. 60 da Lei 8.443, de 1992, e do art. 270 do RITCU;
9.7. declarar a inidoneidade da E. S. De Andrade Peças - EPP (Proje-Som)  para participar, pelo período de 3 (três) anos, de licitação e contratação no âmbito da administração federal e no âmbito das administrações estaduais, distrital e municipais, mas com recursos federais, nos termos do art. 46 da Lei 8.443, de 1992;
9.8. determinar que a unidade técnica envie a cópia deste Acórdão aos seguintes destinatários:
9.8.1. Procuradoria da República no Estado do Tocantins, nos termos do art. 16, § 3º, da Lei 8.443, de 1992, e do art. 209, § 7º, do RITCU, para ciência e a promoção das medidas judiciais cabíveis; e
9.8.2. Ministério da Transparência e Controladoria-Geral da União e Ministério do Planejamento, Desenvolvimento e Gestão, para ciência e adoção das providências determinadas pelos itens 9.6 e 9.7 deste Acórdão.
HISTÓRICO
2. Trata-se de tomada de contas especial instaurada pelo Ministério do Turismo em desfavor de Valtenis Lino da Silva, ex-prefeito de Santa Fé do Araguaia - TO (gestão: 2009/2012) , diante da falta de apresentação da documentação complementar à prestação de contas dos recursos federais inerentes ao Convênio 603/2009 destinado ao apoio à realização da 'Temporada de Praia Pontão Verão - 2009', perfazendo o montante de R$ 106.383,00, com R$ 100.000,00 à conta do concedente e R$ 6.383,00 a título de contrapartida do convenente.
2.1. O ajuste teve vigência de 1/7/2009 a 2/11/2009, com o prazo para a apresentação da prestação de contas final fixado em 2/12/2009 (peça 1, p. 62) . A mencionada prestação de contas foi apresentada em 11/11/2009 (peça 1, p. 63) , mas o Relatório de TCE 606/2014 (peça 1, p. 137-141) e o Relatório de Auditoria SFC/CGU/PR 644/2015 (peça 1, p. 154-164) indicaram a ocorrência de dano ao erário pelo valor total transferido.
2.2. Após o desenvolvimento e andamento da TCE neste Tribunal, entendeu a Corte de Contas que houve fraude a licitação e que a ora recorrente não conseguiu demonstrar o cumprimento dos serviços referente ao montante dos recursos transferidos, dos quais foi a destinatária e beneficiária.
2.3. Neste momento, a recorrente insurge-se contra a deliberação previamente descrita.
EXAME DE ADMISSIBILIDADE
3. Reitera-se o exame de admissibilidade contido nas peças 129-130, ratificado pelo Relator (despacho de peça 132) .
EXAME DE MÉRITO
4. Delimitação
4.1. Constitui objeto do presente recurso definir se:
a) houve prescrição da pretensão punitiva desta Corte de Contas; 
b) inexiste a solidariedade da recorrente e se houve fraude no certame licitatório
Da Prescrição da Pretensão Punitiva.
4.2. O recorrente aduz em suas razões recursais a ocorrência da prescrição da pretensão punitiva desta Corte.
4.3. Argumenta, em síntese, que já se extrapolou o prazo quinquenal, previstos nos artigos 173 e 174 da Lei 5.172/1966, e artigo 10 da Lei 9.873/1999.
Análise:
4.4. Quanto ao débito, embora não seja punição, mas ressarcimento de valores recebidos de forma indevida, o argumento deve ser rejeitado. Objetiva-se na Tomada de Contas Especial - TCE a apuração da responsabilidade civil/administrativa dos que deram causa a dano ao Erário. Dessa forma, nos termos do art. 37, §5º, da Constituição Federal, as ações de ressarcimento ao patrimônio público são imprescritíveis. Logo, não houve prescrição da pretensão ao ressarcimento. Este é o entendimento do Supremo Tribunal Federal (MS 26210/DF, in DJ de 10/10/2008) e deste Tribunal, nos termos da Súmula/TCU 282, verbis:
As ações de ressarcimento movidas pelo Estado contra os agentes causadores de danos ao erário são imprescritíveis.
4.5. Ante o exposto, a preliminar não merece ser acolhida.
4.6. Com relação prescrição da multa, após longa discussão nesta Corte, restou decidido e firmado o incidente de uniformização de jurisprudência (Acórdão 1441/2016-TCU-Plenário) no sentido abaixo exposto.
4.7. Entende-se contraproducente e desprovido de racionalidade processual desenvolver argumentos e alegações a justificar tese jurídica diversa, por não haver indícios de evolução hermenêutica, ainda que seja o entendimento desse auditor informante.
4.8. Dessa forma, a análise e o encaminhamento serão feitos de acordo com o definido no Acórdão 1441/2016-TCU-Plenário.
4.9. O decisum deixou assentado que:
a) A pretensão punitiva do TCU subordina-se ao prazo geral de prescrição indicado no art. 205 da Lei 10.406/2002 (Código Civil) , dez anos;
b) o termo a quo para o prazo prescricional é contado a partir da data de ocorrência da irregularidade sancionada, nos termos do art. 189 da Lei 10.406/2002 (Código Civil) ;
c) o ato que ordenar a citação, a audiência ou oitiva da parte interrompe a prescrição da pretensão punitiva do TCU, nos termos do art. 202, inciso I, da Lei 10.406/2002 (Código Civil) , recomeçando a contagem da data do ato que motivou a interrupção, nos termos do art. 202, parágrafo único, parte inicial, do Código Civil;
d) a prescrição da pretensão punitiva do TCU será suspensa toda vez que a parte apresentar elementos adicionais de defesa ou quando forem necessárias diligências em razão de algum fato novo trazido pela parte, não suficientemente documentado nas manifestações processuais. A paralisação da contagem do prazo prescricional ocorrerá no período compreendido entre a juntada dos elementos adicionais de defesa ou da peça contendo o fato novo e a análise dos referidos elementos ou da resposta à diligência, nos termos do art. 160, § 2º, do Regimento Interno do TCU.
4.10. A condenação do recorrente decorreu de fatos acontecidos no ano de 2009, assim, entende-se que o termo a quo para a contagem do prazo prescricional iniciaria neste ano, como o acórdão foi julgado no ano de 2017 já se verifica, de acordo com o entendimento desta Corte, prazo inferior a dez anos, não ocorrido, portanto, a prescrição da pretensão punitiva do TCU.
5. Da Inexistência de solidariedade e de fraude no certame licitatório
5.1. Preliminarmente, explica que 'a temporada de praias no Estado do Tocantins ocorre durante o mês de julho não por mera convenção social, mas por peculiaridades naturais inerentes ao ecossistema regional, eis que somente nesta época acontece a estiagem dos rios provocando o descobrimento dos bancos de área onde se possibilita a instalação das estruturas praianas'.
5.2. Defende-se, em síntese, que a empresa não participou de qualquer ato que causasse prejuízo ao erário, nem de qualquer fraude a licitação.
5.3. Argumenta que:
a) Embora o pregão presencial tivesse ocorrido antes do mês de julho de 2009, os recursos somente foram liberados em setembro de 2009, dessa forma, com a liberação dos recursos atrasados, a recorrente assumiu a responsabilidade com o Poder Público Municipal e cumpriu seu dever contratual, valendo-se 'de recursos próprios para fazer o evento acontecer de modo satisfatório'
b) custeou 'toda a estrutura do projeto 'Temporada de Praia Pontão Verão 2009' totalmente com recursos próprios, fato este que estou incontroverso, para recebimento posterior';
c) assumiu, assim, o ônus e o risco de ter prejuízo, e, portanto, 'no papel de particular, cumpriu todas as determinações e orientações emanadas da Prefeitura imbuída de plena boa-fé, presumindo a legitimidade dos atos da Administração, e seguindo as normativas por ela ditadas', não havendo que se falar em dolo de fraudar a licitação pública;
d) 'a adesão a um contrato que impõe condições plenamente desfavoráveis se deu, desta forma, em razão da necessidade da Recorrente em auferir faturamento para manter seu funcionamento, e para isso, fora atraída de maneira ingênua, posto que seus representantes auferem baixo grau de instrução não possuem o dever de entender das complexas regras de contratação com o Poder Público estabelecidas na Lei 8.666/93';
e) 'ao ser cientificado da necessidade de assinatura de novo contrato, conforme proposto pela gestão municipal, a Recorrente anuiu por presumir a boa-fé e legitimidade das informações repassadas, sem, no entanto, ter a intenção de fraudar processo licitatório, justamente por entender está agindo dentro da legalidade'.
5.4. Com relação à fraude, aduz que não ocorreu o delito mencionado e que a instrução do dia 15/9/2016 teria reconhecido a execução do serviço. Ademais, a defesa de Vatenis Lino da Silva colacionou todas as provas de que o evento aconteceu, porém não foram acatadas por este Tribunal.
5.5. Alega que para ocorrência de 'dano ao erário é elementar à configuração da improbidade administrativa objurgada pelo artigo 10, da Lei 8.429/1992, sendo que no caso presente, não há como enquadrar a conduta no referido dispositivo legal por ter sido expressamente afastado o resultado previsto no caput da referida norma'. Assim, não há que se falar em conduta improba imputada a recorrente, 'que exige, como pressuposto indispensável, o prejuízo ao erário que não está demonstrado nos autos' (v.g AgRg no AREsp 701.562/RN, Rel. Ministro HUMBERTO MARTINS, SEGUNDA TURMA, julgado em 04/08/2015, DJe 13/08/2015) .
5.6. Afirma que não se pode aplicar à recorrente as regras direcionadas aos agentes públicos, e que, ainda, que se possa atribuir o ato de improbidade sem prejuízo ao erário, nesse caso há que comprovar o dolo (v.g AgRg no ARE5p 567.988/PR, Rel. Ministro NAPOLEÃO NUNES MAIA FILHO, PRIMEIRA TURMA, julgado em 05/05/2016, DJe 13/05/2016) .
5.7. Por fim, argumenta que 'no caso dos autos, tem-se uma irregularidade administrativa, já que houve a execução do objeto do convênio antes da liberação dos recursos, mas, esta não implica em ato de improbidade, cuja configuração exige mais do que a prática de um ato irregular, devendo ficar evidenciado que o agente atuou com desonestidade, má-fé, dolo, situação não verificada no caso dos autos'.
Análise:
5.8. A prestação de contas dos gestores de recursos públicos, instituto republicano e de estatura constitucional, pressupõe o cumprimento de requisitos. Para que as contas sejam julgadas regulares, ainda que com ressalvas, deve-se atender ao tripé sustentador da apreciação, as três acepções da prestação de contas, quais sejam:
 (a) consecução da integralidade do objeto, conforme acordado, e com o pleno atendimento dos objetivos estabelecidos no pacto, acepção material;
 (b) apresentação da prestação de contas com documentação idônea e apta a comprovar a regularidade das despesas executadas, a exemplo de demonstrativos, declarações, compromissos, ou formulários com informações auxiliares, porém, vinculadas, relações de pagamentos e bens, comprovações das destinações, entre outros, bem como o atendimento às normas pertinentes ao instrumento celebrado, trata-se da acepção formal; e
 (c) o nexo de causalidade entre os recursos alocados ao objeto e a sua realização, estabelecido por linha contínua e demonstrável, que se inicia na liberação do repassador e termina na realização do objeto; comprovando, inequivocamente, que o objeto foi realizado com os recursos a ele destinados, integralmente nele aplicados ou oportunamente devolvidos, acepção financeira.
5.9. Pertinente, ainda, mencionar que se insere no conjunto de obrigações do gestor a comprovação, por meio de elementos e evidências que demonstrem a regularidade e a licitude dos meios (licitação, dispensa ou inexigibilidade daquela, adequação dos preços, obediência a princípios constitucionais, legais, regulamentares e normativos) utilizados para o alcance dos fins pactuados.
5.10. Por certo que ao particular não é exigido o conjunto de obrigações destinadas ao gestor público. O convênio vincula o convenente (Município de Santa Fé do Araguaia - TO) e o concedente (MTur) . Por sua vez, o contrato administrativo e seus aditivos, celebrado entre município e a empresa, estabelece a relação jurídica entre o convenente e a empresa contratada.
5.11. Também é certo que a empresa contratada tem por obrigação cumprir o disposto no contrato, bem como fazer prova que executou os serviços prestados. Uma vez comprovada a inexecução do objeto, o terceiro beneficiado, in casu, a empresa E. S. De Andrade Peças (EPP) - Proje-Som poderá vir a responder solidariamente com o gestor.
5.12. Com relação ao recorrente, vale lembrar que terceiro contratado para prestação de serviços, nos processos de controle externo submetidos a este Tribunal, pode ser responsabilizado. Lembra-se não se está a discutir improbidade administrativa, ação civil, de iniciativa do Ministério Público perante o Poder Judiciário, mas de processo de controle externo, TCE, de competência desta Corte.
5.13. Assim, nos processos submetidos a esta Corte poderá o particular que de 'qualquer modo haja concorrido para o cometimento do dano apurado,' ou 'obtenha benefício do ato', responder pelo dano, destaca-se a conjunção 'ou'. É o que dispõe o art. 16, §2º, 'b', da Lei 8.443/1992.
Art. 16. As contas serão julgadas:
 (...) 
III - irregulares, quando comprovada qualquer das seguintes ocorrências:
 (...) 
c) dano ao Erário decorrente de ato de gestão ilegítimo ao antieconômico;
d) desfalque ou desvio de dinheiros, bens ou valores públicos.
 (...) 
§ 2° Nas hipóteses do inciso III, alíneas c e d deste artigo, o Tribunal, ao julgar irregulares as contas, fixará a responsabilidade solidária:
 (...) 
b) do terceiro que, como contratante ou parte interessada na prática do mesmo ato, de qualquer modo haja concorrido para o cometimento do dano apurado.
5.14. A hermenêutica do dispositivo legal foi muito bem exposta no relatório do voto condutor do Acórdão 6101/2013-TCU-Segunda Câmara, o qual se permite reproduzir e adotar como razões de convicção, pois, a nosso sentir, inexistem reparos:
'7.10 A respeito deste dispositivo, aplicado especificamente ao caso sub examine, cumpre tecer alguns comentários e, em seguida, retirar algumas conclusões:
7.10.1 É importante dizer que a norma se aplica ao caso concreto e se deve atentar para o fato de que trata-se de comando imperativo, e não meramente facultativo, para o TCU. Isto porque o verbo utilizado no dispositivo é 'fixará', denotando claramente seu caráter impositivo para esta Corte de Contas. Aliás, não poderia mesmo ser diferente, posto que cabe a esta Casa, por dever de ofício derivado de mandamento constitucional, reprimir toda e qualquer conduta, praticada por quem quer que seja, que cause dano aos cofres públicos federais, a teor do inc. II, do art. 71, da vigente Constituição. Sendo assim, nada mais fez esta Corte, ao citar a empresa, do que cumprir e fazer cumprir a Constituição, bem como sua Lei Orgânica. Por fim, deve-se atentar, especificamente, para a dicção da supramencionada alínea 'b' e observar como a empresa e sua conduta se subsumem, com perfeição, ao tipo ali previsto:
7.10.1.1 A norma fala em 'terceiro, como parte interessada na prática do mesmo ato', condição exatamente ostentada pela empresa, que não mantinha qualquer vínculo com a Administração Pública, mas que foi contratada pela Sedurb para executar o Convênio 65/2001 em determinados municípios, mediante o Contrato 10/2002 (cláusula décima quarta, § 1º) , o que evidencia seu interesse na prática do ato. Fala ainda em 'de qualquer modo haja concorrido para o cometimento do dano apurado', vê-se que a expressão posta em negrito foi, propositadamente, redigida pelo legislador de maneira que pudesse abarcar o maior número possível de casos, não deixando impune ninguém que cause dano ao erário. Portanto, resta patente que as irregularidades envolvem as empresas executoras e Paulo Elcídio Chaves Nogueira, gestor da Sedurb à época.
7.11 Destaque-se que estes argumentos para não acatar as alegações da Empresa Mape quanto à alegação de incapacidade para constar do polo passivo da presente Tomada de Contas Especial serão utilizados, no mesmo sentido, em relação às demais empresas para as alegações idênticas.
7.12 Nem mesmo a alegação da empresa de que não tinha ciência dos problemas e complicações do Convênio 65/2001 entre a Funasa e a Sedurb, tem o condão de lhe socorrer. Sobre este ponto, há as esclarecedoras lições desta Casa em recentes decisões a respeito:
"Para configurar a responsabilidade pela indenização ao erário (pagamento solidário do débito) , basta que o terceiro tenha auferido benefícios a partir da conduta do responsável. Não é necessário demonstrar que esse terceiro tinha ciência da conduta irregular do agente público. Nesse sentido, por exemplo, ver Acórdão 553/2004-TCU-Plenário."'
5.15. No caso presente, a imputação do dano ao recorrente decorreu da não comprovação da execução do objeto, em outras palavras, o recorrente não comprovou os serviços que teria prestado para o recebimento dos recursos oriundos do convênio celebrado. Vale transcrever excertos do relatório do voto condutor do acórdão recorrido, no qual o MP-TCU bem destaca o relatado, verbis:
'Relativamente ao conjunto de argumentos de defesa, a análise levada a termo pela unidade técnica, no sentido da rejeição destes, é pertinente, cabendo reproduzir alguns dos fundamentos de fato e de direito apontados na instrução à peça 76:
a) o ex-prefeito confirma que os pagamentos pelos serviços realizados somente foram adimplidos pelo município no final do mês de setembro de 2009, após a assinatura do novo contrato, fato que corrobora a ocorrência da fraude no processo licitatório;
b) as mídias anexas à peça 74 como itens não digitalizáveis foram entregues neste Tribunal em 3/2/2017 e não foram apresentadas no prazo final da prestação de contas em 2/12/2009, exigência do termo de convênio. Supõe-se, portanto, que tais mídias não existiam naquela época e que foram produzidas recentemente, não podendo serem aceitas como provas, por não terem identificação de quem as produziu;
c) os demais documentos, com exceção de cópia de fotografias de imagem de praias, barracas, tendas e palcos, são os mesmos apresentados pela empresa Proje-Som;
d) a cópia da fotografia acostada aos autos à peça 74, p. 19, retrata na fachada do palco o nome da empresa Albatroz, e não o nome da E. S. De Andrade Peças - EPP (Proje-Som) , contratada pelo município para montagem do referido palco, prova contrária do que afirmou o defendente;
e) as demais fotografias, por falta de identificação do evento [peças 63, pp. 73/5; 73, pp. 17/20, e 74, pp. 17/20], não se prestam para comprovar a realização do objeto do convênio;
f) conforme entendimento no TCU, quando desacompanhadas de provas mais robustas, as fotografias são insuficientes para comprovar a regularidade da aplicação dos recursos públicos transferidos por meio de convênio;
g) o ex-prefeito Valtenis se diz surpreso com a declaração da Proje-Som sobre a contratação das bandas Impactu's, para apresentação no dia 11/7/2009, e Mandala, para apresentação no dia 18/7/2009, ambas em substituição à Banda Triballi (meta 1, Etapa/Fase 8, do Plano de Trabalho) [peça 1, p. 15], e tenta eximir-se da responsabilidade declarando desconhecimento dos fatos. Tal comportamento do ex-prefeito é confissão da própria incúria administrativa, ante a responsabilidade assumida formalmente no convênio;
h) as anotações de responsabilidade técnica - ARTs (peça 60, pp. 6/8) que garantiriam a conformidade dos serviços de montagem de palco, iluminação, etc., estão com data de emissão de 23/7/2009, posterior, portanto, às datas da realização dos shows (11 e 18/7/2009) , ou seja, após a montagem do palco e respectiva realização do último show no dia 18/7/2009, contrariando o disposto no artigo 28 da Resolução 1.025/2009 - Confea, segundo o qual a ART relativa à execução de obra ou prestação de serviço deve ser registrada antes do início da respectiva atividade técnica, de acordo com as informações constantes do contrato firmado entre as partes;
i) sobre as tendas em PVC, não há documentação comprobatória da contratação desses serviços de infraestrutura com a empresa Líder Tendas e Eventos Ltda.;
j) quanto à iluminação, a Proje-Som declara que fora a própria empresa a disponibilizar o serviço (ART 00001094200901178010, peça 60, p. 8) . Neste caso, também há incongruência entre a data da emissão da ART (23/7/2009) e a data da realização do último show (18/7/2009) , contrariando o disposto no já mencionado artigo 28 da Resolução 1.025/2009-Confea;
k) a declaração de que fora a própria empresa Proje-Som a executar os serviços de montagem de palco, iluminação, etc., vai de encontro ao que está retratado na cópia da fotografia acostada aos autos à peça 74, p. 19, na qual se vê o nome de outra empresa (Albatroz) na fachada do palco, fato que suscita ideia de ser declaração falsa do representante da empresa citada, tornando-se insubsistente a alegação de defesa;
l) no que se refere à produção/divulgação de comerciais de TV e à declaração de não ser possível apresentar as mídias veiculadas em razão de a emissora prestadora do serviço ter deixado de exercer atividades por volta do ano de 2011/2012, nessa circunstância, por inexistência de prova documental, não fica comprovada a referida despesa na forma exigida no termo de convênio;
m) no que tange à divulgação/mídia do evento em rádio e à declaração de não ser possível apresentar os áudios da veiculação em razão de ter sido informado pelo diretor da rádio que prestara o serviço que todas as mídias foram descartadas, aqui também, por inexistência de prova documental, não há comprovação da referida despesa na forma exigida no termo de convênio;
n) relativamente ao show do dia 18 de julho, apesar de a descrição na nota fiscal constar banda Triballi [peça 23, p. 30], foram contratadas a Banda Impactu's (p/ 11/07/2009) e a Banda Mandala (p/ 18/7/2009) . A contratada Proje-Som alterou deliberadamente a meta do plano de trabalho sem autorização expressa do município contratante e do órgão concedente. Tal infração implica a reprovação da despesa;
o) quanto à contratação dessas outras bandas, o representante da Proje-Som apresentou, como documentação comprobatória, o seguinte:
o.1) Banda Impactu's: apenas cópia de um simplório contrato (peça 60, p. 13) , sem mais elementos que comprovem a execução do serviço e a respectiva realização da despesa;
o.2) Banda Mandala: cópia de uma Declaração de Prestação de Serviços Artísticos Musicais, subscrita por Wagner Francisco de Jesus - ME, CNPJ 20.505.268/0001-92 (peça 60, p. 14) . Em pesquisa à base da Receita Federal, verificou-se que o CNPJ informado pelo subscritor da declaração refere-se à empresa Bella Mix Produtos de Limpeza Eireli - ME, cuja atividade econômica é o comércio atacadista de produtos de higiene, limpeza e conservação domiciliar, com atividade de fracionamento e acondicionamento associada. Wagner Francisco de Jesus consta como sócio da Bella Mix no período de 16/8/2016 (inclusão) a 2/9/2016 (exclusão) [peça 79]. Nestes autos, a declaração assinada por ele data de 7/11/2016, totalmente fora de sua competência, mesmo que fosse empresa do ramo artístico. Diante destas informações falsas, tal Declaração de Prestação de Serviços Artísticos Musicais é inadmissível para comprovação da despesa;
p) as alegações de defesa, os documentos e os demais elementos apresentados não são suficientes para elidir as irregularidades detectadas nesta tomada de contas e para comprovar a execução do objeto do convênio em comento, vale dizer, não permitem concluir sobre a correta aplicação dos recursos repassados.
Em complemento ao exame empreendido pela Secex/TO, o MP de Contas destaca o seguinte:
a) as Notas Fiscais 598, 599 e 603 não contêm atesto de que os serviços foram prestados (v.g., peças 23, pp. 30/2, 69 e 73; 24, p. 2; 60, pp. 5 e 10/1; 63, pp. 14, 18 e 22; 73, pp. 7 e 12/3, e 74, pp. 7 e 12/3) ;
b) a ART 8300018678, de 23/7/2009, relativa à montagem de um palco e de tendas metálicas, aponta como contratado Cleudivan da Costa Batista. O campo 'nome da empresa contratada' está em branco (peça 60, p. 6) ;
c) não consta dos autos declaração de autoridade do poder público de que o evento foi realizado, mas apenas declaração da Associação de Barqueiros de Porto Lemos acerca da realização de evento (v.g., peças 23, p. 20, e 63, pp. 77 e 93, item 10) ;
d) o Relatório de Cumprimento do Objeto e o Relatório de Execução Físico-Financeira mencionam expressamente, como ação executada, o show da Banda Triballi (peças 23, pp. 19 e 66, e 63, pp. 11 e 76) , que também aparece, nominalmente, na Nota Fiscal 603, emitida pela Proje-Som, em 28/9/2009 (peça 23, p. 69) . Não há como aceitar a alegação do ex-prefeito de que fora surpreendido com a informação da Proje-Som de que quem efetivamente se apresentou foram as bandas Impactu's e Mandala. A regular liquidação da despesa pública (artigos 62 e 63 da Lei 4.320/1964) pressupõe a verificação do efetivo direito da Proje-Som. Então, como a Banda Triballi estava especificada no plano de trabalho aprovado (peça 1, p. 115) e no documento fiscal, o que se conclui é que Valtenis não fiscalizou a execução do ajuste, ou seja, no mínimo, pagou sem saber quem teria se apresentado;
e) não há provas suficientes de que as bandas Impactu's e Mandala se apresentaram durante o evento conveniado ora em análise;
f) no 'Contrato de locação de serviços musicais' relativo à Banda Impactu's, de 1º/7/2009, o nome da firma contratante e o seu CNPJ estão equivocados: constou 'S. A. De Andrade Peças', CNPJ 07.354.653/0001-73 (peça 60, p. 13) , em vez de 'E. S. De Andrade Peças', CNPJ 07.354.652/0001-73 (peça 63, p. 89) ;
g) os mapas de veiculação não foram emitidos por emissora de televisão e não há identificação do cargo ocupado na emissora pelo signatário do documento (peça 1, pp. 86/7, item 2) : os mapas de foram emitidos pela própria Proje-Som, com indicação de 'veiculação jul/09', 'veiculação ago/09' ou 'veiculação set/09', bem como 'Emissão 01/07/2009' e 'INÍCIO DA VEICULAÇÃO 01 DE JULHO DE 2009' (peças 23, pp. 24/9; 38, pp. 8/13; 59, pp. 8/13, e 63, pp. 81/6) :
Tabela à peça 83
h) a atividade econômica principal da Proje-Som é o comércio varejista especializado de peças e de acessórios para aparelhos eletroeletrônicos para uso doméstico, exceto informática e comunicação. As atividades econômicas secundárias não foram informadas (peças 31; 45 e 63, p. 128) ;
i) as fotografias apresentadas (peças 63, pp. 72/5; 73, pp. 17/20, e 74, pp. 17/20) não permitem visualizar elementos que identifiquem o evento, a cidade e a data de sua realização, seja por faixas ou banners, e a banda que tenha se apresentado (peça 1, p. 87, item 4) . Também não foi apresentada fotografia e/ou filmagem de cada item de infraestrutura (palco, sonorização, iluminação e tendas) (peça 1, p. 88, item 6) .
5.16. Nota-se que não há qualquer comprovação da execução dos serviços pela empresa recorrente, diversa da já analisada, colacionada nesta peça recursal.
5.17. Não se está a dizer que o evento Temporada de Praia Pontão Verão no exercício de 2009 não ocorreu, nem a admitir a sua realização, o que se conclui é que não há provas ou evidências da efetiva execução dos serviços relacionados ao evento no ano de 2009 pela empresa E. S. De Andrade Peças (EPP) - Proje-Som. Ao contrário, conforme disposto no relatório e bem destacado pelo MP-TCU, há elementos de convicção suficientes a demonstrar a inexecução.
5.18. Nesta etapa processual, caberia à recorrente fazer prova em contrário dos elementos de convicção que levaram esta Corte a concluir pela inexecução dos serviços, o que não restou demonstrado na peça recursal. Verifica-se que o recorrente alega, mas não colaciona qualquer elemento comprobatório. Nesse ponto, convém citar a doutrina de Mauro Schiavi:
Diante da importância da prova para o processo, Carnelutti chegou a afirmar que as provas são o coração do processo, pois é por meio delas que se definirá o destino da relação jurídica processual (in Manual de Direito Processual do Trabalho, 4. Ed., São Paulo: LTr, 2011, p. 560) .
5.19. A empresa recorrente se limita a argumentar a prestação dos serviços, mas não traz evidências robustas a descaracterizar o que foi constatado no decisum condenatório.
5.20. Assim, entende-se aplicável ao caso o apotegma allegare nihil et allegatum non probare paria sunt (nada alegar e alegar e não provar, em Direito, querem dizer a mesma coisa) .
5.21. Diante da ausência de elementos objetivos acerca do alegado, não se pode acatar os argumentos e (ou) a tese defensiva.
5.22. Dessa forma, uma vez caracterizada a inexecução dos serviços, conforme constatado no acórdão condenatório, resta notória a existência de dano ao erário e no consequente dever de indenizar da empresa recorrente.
5.23. Com relação às alegações de inexistência de fraude, vale o mesmo raciocínio para a comprovação da prestação dos serviços.
5.24. Observa-se incontroverso, conforme inclusive admitido nas razões recursais, que o evento Temporada de Praia Pontão Verão no exercício de 2009 teria ocorrido antes da assinatura do Contrato 104/2009, de 17/8/2009.
5.25. De acordo com o recorrente não teria ele concorrido em qualquer fraude à licitação, pois sagrou-se vencedor da licitação na modalidade pregão presencial e assinado um contrato antes do evento. Contudo, em razão da não liberação dos recursos pela concedente, o recorrente teria executado os serviços às suas expensas assumindo o risco de receber os valores contratuais posteriormente.
5.26. No mesmo sentido do concluído para execução dos serviços, não há qualquer comprovação do alegado. O ônus de comprovar é de quem alega. Conforme já abordado, de forma exaustiva no acórdão condenatório, as evidências do caso concreto demonstram de forma inconteste burlas à Lei 8.666/93, condutas, tanto do gestor, quanto da empresa, a exemplo da assinatura de documentos atemporais e em descompasso com a ocorrência dos fatos, graves o suficiente a atrair a apenação desta Corte. Permite-se, a título de exemplo das graves irregularidades cometidas e apuradas nesta TCE, a reprodução de trechos do relatório que contempla a manifestação do MP-TCU, verbis:
'A Proje-Som sustenta que lhe foi informado ' (...) que, devido à não liberação do valor (repasse) pelo convênio do Ministério do Turismo, seria necessária a substituição de toda documentação anteriormente assinada, sob a alegação de que existiam falhas no processo relacionado ao convênio, as quais só foram detectadas no momento da tentativa do repasse ao município' (peças 38, p. 3, e 59, pp. 3/4) .
Ocorre que o Contrato 104/2009, de 17/8/2009, 'que entrará em vigor na data da sua assinatura', celebrado entre o município e a firma E. S. De Andrade Peças, no valor de R$ 106.383,00, tendo por objeto a 'contratação de empresa especializada na prestação de serviços de produção, organização e realização de eventos, conforme Convênio 703914/2009 'TEMPORADA DE PRAIA PONTÃO VERÃO 2009', firmado entre Ministério do Turismo/MUNICÍPIO DE SANTA FÉ DO ARAGUAIA/TO, conforme as quantidades e especificações contidas na adjudicação do Pregão 016/2009', não faz menção alguma a contrato anterior que porventura estivesse sendo retificado (peças 24, pp. 22/4 e 38/42, e 63, pp. 42/6) .
Nem o ex-prefeito nem a Proje-Som apresentaram o suposto contrato que teria sido entre eles firmado no mês de junho/2009, cabendo lembrar que Valtenis subscreveu, em 13/10/2009, o termo de compromisso de manter arquivados os documentos relacionados ao presente convênio pelo prazo de 10 anos, contados da data de aprovação do convênio (peças 24, p. 8, e 63, p. 28) .
A Proje-Som argumenta que ' (...) esse contrato [o de junho/2009] e todos os demais documentos foram recolhidos pelo município no momento da assinatura da segunda documentação, não ficando a empresa com nenhuma cópia da documentação recolhida' (peças 38, p. 4, e 59, p. 5) .
Sobre esse aspecto em particular, não é nada razoável a conduta da Proje-Som de assinar novo contrato sem conhecer de forma precisa as razões que teriam levado à alegada imprecisão do ajuste anterior. Essa falta de razoabilidade ganha relevo em função de o contrato seguinte ter sido celebrado com data posterior à do evento, em um claro falseamento da verdade dos fatos.
Em se tratando de avença firmada com o Poder Público, sempre sujeita à prestação de contas, também não é nem um pouco razoável que nenhuma das partes tenha retido, ao menos, cópia da documentação pertinente.
Merecem destaque nessa análise, igualmente, as alegações da Proje-Som de que 'foi convidada a participar do processo de licitação que ocorreu entre os meses de maio e junho de 2009' e de que, 'devido ao convite recebido', participou do processo de licitação (peças 38, p. 2, e 59, p. 2) . Como assim? A empresa foi convidada? Recebeu convite?
Nos termos da Lei 10.520/2002, que instituiu o pregão como modalidade licitatória, não há previsão de envio de convite aos licitantes, conforme se verifica a seguir:
 (...) 
Veja-se que, conforme anotação do ministério na Nota Técnica de Análise Financeira 239/2014, o convenente não juntou ao processo o termo de referência, o edital e a ata do pregão (peça 1, p. 115) , elementos que poderiam contribuir decisivamente para o esclarecimento dos fatos havidos e que também não foram localizados pelo Ministério Público de Contas no Siconv1.
Nessa linha, inspirada, em parte, nos achados da Nota Técnica de Reanálise 214/2013 (peça 1, pp. 85/91) , a petição inicial da ação civil pública por ato de improbidade administrativa movida pela municipalidade contra Valtenis apontou, em 9/4/2013, entre outras irregularidades, que, embora a apresentação da Banda Triballi estivesse prevista para o dia 18/7/2009 (peça 1, pp. 14/5) , o Pregão Presencial 16/2009 somente foi realizado no dia 11/8/2009, conforme aviso de licitação publicado no Diário Oficial da União de 28/7/2009 (peça 1, pp. 97 e 100) :
' (...) E mais. Pela documentação apresentada pela 'empresa vencedora da licitação' é afirmado que a divulgação na rádio e televisão teria iniciado no dia 01 de julho de 2009 [peça 1, p. 14]. Como uma empresa iria divulgar a realização do evento se não havia ocorrido a licitação e não se sabia quem seria a vencedora? Trata-se de um forte indício da fraude'.
5.27. Do exposto, não se verifica qualquer elemento, a exceção de meras alegações desacompanhadas de evidencias probatórias, a descaracterizar o concluído no acórdão. Dessa forma, não há como afastar a apenação imposta no decisum proferido.
CONCLUSÃO
6. Das análises anteriores, conclui-se que:
a) não houve prescrição da pretensão punitiva desta Corte de Contas;
b) o recorrente não juntou aos autos elementos de prova ou evidências que descaracterizassem os ilícitos constatados no acórdão recorrido e, portanto, não há como afastar sua responsabilidade e as consequentes apenações imputadas por esta Corte de Contas.
6.1. Com base nessas conclusões, propõe-se negar provimento ao recurso.
PROPOSTA DE ENCAMINHAMENTO
7. Ante o exposto, com fundamento nos arts. 32, I e 33, da Lei 8.443/92 c/c o art. 285, caput, do RI-TCU, submetem-se os autos à consideração superior, propondo-se:
a) conhecer do recurso e, no mérito, negar-lhe provimento;
b) informar ao Ministro-Relator a existência de pedido de sustentação oral feita pelo recorrente constante à peça 128.
c) dar ciência do acórdão que for prolatado à recorrente e aos demais interessados, ressaltando-se que o relatório e o voto que o acompanharem podem ser consultados no endereço www.tcu.gov.br/acordaos, no dia seguinte ao de sua oficialização.
2.	Em despacho à peça 145, o representante do Ministério Público junto ao Tribunal Procurador Julio Marcelo de Oliveira assim se manifestou:
"Ainda que sensível ao argumento da empresa de que 'a manutenção da decisão (...) acarretará um impacto altamente significativo no caixa da requerente, podendo incidir inclusive na sua falência ou, na melhor das hipóteses, em recuperação judicial' (peça 116, p. 5) , as razões recursais oferecidas pela empresa Proje-Som não lograram convencer o Ministério Público de Contas acerca da inexistência de fraude à licitação e da ausência de dano ao erário, motivo pelo qual o MP de Contas entende que deve ser mantido, em seus exatos termos, o Acórdão 2908/2017-TCU-Plenário, por meio do qual esta Corte decidiu (peça 81) :
'9.1. julgar irregulares as contas de Valtenis Lino da Silva e de E. S. De Andrade Peças - EPP (Proje-Som) , com fundamento nos arts. 1º, I, 16, III, 'c' e 'd', 19, caput, e 23, III, da Lei 8.443, de 1992, para condená-los, solidariamente, ao pagamento da importância de R$ 100.000,00 (cem mil reais) , atualizada monetariamente e acrescida dos juros de mora, calculados desde 28/9/2009 até a data da efetiva quitação, sem prejuízo de abater a quantia já restituída, em 13/10/2009, sob o valor de R$ 71,87 (...) ;
9.2. aplicar a Valtenis Lino da Silva e à E. S. De Andrade Peças - EPP (Proje-Som) , individualmente, a multa prevista no art. 57 da Lei 8.443, de 1992, no valor de R$ 70.000,00 (...) ;
 (...) 
9.5. considerar graves as infrações cometidas por Valtenis Lino da Silva, com fundamento no art. 60 da Lei 8.443, de 1992, e no art. 270, § 1º, do RITCU;
9.6. inabilitar Valtenis Lino da Silva para o exercício de cargo em comissão e função de confiança na administração pública federal pelo período de 6 (seis) anos, nos termos do art. 60 da Lei 8.443, de 1992, e do art. 270 do RITCU;
9.7. declarar a inidoneidade da E. S. De Andrade Peças - EPP (Proje-Som)  para participar, pelo período de 3 (três) anos, de licitação e contratação no âmbito da administração federal e no âmbito das administrações estaduais, distrital e municipais, mas com recursos federais, nos termos do art. 46 da Lei 8.443, de 1992;'
Os embargos de declaração opostos pela Proje-Som (peça 97) foram rejeitados pelo Tribunal Pleno (Acórdão 434/2018, peça 106) .
O conjunto de desencontros evidenciado nos autos faz crer no acerto da deliberação condenatória, cumprindo lembrar que a oitiva (peça 47) e a citação solidária (peça 50) da Proje-Som tiveram como base os seguintes fundamentos, respectivamente:
'a) indícios da existência de fraude à licitação, caracterizada pela verificação da montagem do pregão realizado para execução do objeto do Convênio 603/2009, Siafi 703914/2009, concernentes à elaboração de Termos de Julgamento, de Adjudicação e de Homologação do Pregão Presencial 16/2009 em datas de 12 ou 13/8/2009, sendo o Contrato 104/2009 celebrado em 17/8/2009, entre o município e a Proje-Som, ou seja, todos os atos do certame posteriores às datas da suposta execução dos serviços contratados para a suposta realização do evento (10/7 a 2/8/2009) . Fatos que contrariam a Portaria Interministerial 127/2008, o Termo de Convênio 703914/2009 (CV 0603/2009) , a Lei 10.520/2002 e o Decreto 5.450/2005.'
'2. O débito é decorrente da impugnação das despesas realizadas, pela não comprovação da execução dos serviços contratados para a realização do evento intitulado 'Temporada de Praia Pontão Verão - 2009', configurado pela falta de apresentação dos documentos comprobatórios, principalmente os enumerados a seguir e que contrariam a Portaria Interministerial 127/2008, o Termo de Convênio 703914/2009 (CV 0603/2009) , a Lei 10.520/2002 e o Decreto 5.450/2005:
- documentação comprobatória da realização dos itens: anúncio em TV; inserções em rádio; realização do evento; apresentações artísticas/musicais e itens de infraestrutura;
- elementos suficientes para comprovar as atividades desempenhadas, a exemplo de contratos com terceiros, registros audiovisuais da realização do evento, recibos, notas fiscais e/ou faturas;
- cópia do contrato de exclusividade da Banda Triballi com a firma Proje-Som (Cláusula Terceira, item II, alíneas 'cc', 'll' e 'mm', do Convênio) ;
- cópia do recibo do cachê pago à Banda Triballi (Cláusula Décima Segunda, Parágrafo Segundo, alínea 'd', do Convênio) .'
No caso, o plano de trabalho aprovado previa as seguintes etapas (peça 1, pp. 14/7) :
	ETAPA/FASE
	ESPECIFICAÇÃO
	VALOR (R$) 

	1
	Produção e divulgação de 50 comerciais de TV 
	 6.400,00

	2
	Serviços de divulgação/mídia do evento com 200 chamadas de 45' 
	 4.250,00

	3
	Palco
	12.000,00

	4
	Serviço de sonorização
	28.000,00

	5
	Iluminação
	 5.000,00

	6
	Locação de 2 tendas em lona de PVC
	 4.000,00

	7
	Locação de 10 tendas em lona de PVC
	10.000,00

	8
	Show no dia 18 de julho com a Banda Triballi 
	36.733,00

	TOTAL
	-
	 106.383,00

Consoante parecer do Ministério Público de Contas à peça 80:
a) a Proje-Som sustenta que lhe foi informado ' (...) que, devido à não liberação do valor (repasse) pelo convênio do Ministério do Turismo, seria necessária a substituição de toda documentação anteriormente assinada, sob a alegação de que existiam falhas no processo relacionado ao convênio, as quais só foram detectadas no momento da tentativa do repasse ao município' (peças 38, p. 3, e 59, pp. 3/4) ;
b) ocorre que o Contrato 104/2009, de 17/8/2009, 'que entrará em vigor na data da sua assinatura', celebrado entre o município e a firma E. S. De Andrade Peças, no valor de R$ 106.383,00, tendo por objeto a 'contratação de empresa especializada na prestação de serviços de produção, organização e realização de eventos, conforme Convênio 703914/2009 'TEMPORADA DE PRAIA PONTÃO VERÃO 2009', firmado entre Ministério do Turismo/MUNICÍPIO DE SANTA FÉ DO ARAGUAIA/TO, conforme as quantidades e especificações contidas na adjudicação do Pregão 016/2009', não faz menção alguma a contrato anterior que porventura estivesse sendo retificado (peças 24, pp. 22/4 e 38/42, e 63, pp. 42/6) ;
c) nem o ex-prefeito nem a Proje-Som apresentaram o suposto contrato que teria sido entre eles firmado no mês de junho/2009;
d) a Proje-Som argumenta que ' (...) esse contrato [o de junho/2009] e todos os demais documentos foram recolhidos pelo município no momento da assinatura da segunda documentação, não ficando a empresa com nenhuma cópia da documentação recolhida' (peças 38, p. 4, e 59, p. 5) ;
e) sobre esse aspecto em particular, o MP de Contas destacou, no parecer à peça 80, não ser nada razoável a conduta da Proje-Som de assinar novo contrato sem conhecer de forma precisa as razões que teriam levado à alegada imprecisão do ajuste anterior. Destacou, ainda, que essa falta de razoabilidade ganha relevo em função de o contrato seguinte ter sido celebrado com data posterior à do evento, em um claro falseamento da verdade dos fatos;
f) o Ministério Público de Contas também destacou, na ocasião, que, em se tratando de avença firmada com o Poder Público, sempre sujeita à prestação de contas, também não era nem um pouco razoável que nenhuma das partes contratuais tivesse retido, ao menos, cópia da documentação pertinente;
g) a Proje-Som alegou que 'foi convidada a participar do processo de licitação que ocorreu entre os meses de maio e junho de 2009' e que, 'devido ao convite recebido', participou do processo de licitação (peças 38, p. 2, e 59, p. 2) , todavia, nos termos da Lei 10.520/2002, que instituiu o pregão como modalidade licitatória, não há previsão de envio de convite aos licitantes;
h) a petição inicial da ação civil pública por ato de improbidade administrativa movida pela municipalidade contra Valtenis apontou, em 9/4/2013, entre outras irregularidades, que, embora a apresentação da Banda Triballi estivesse prevista para o dia 18/7/2009 (peça 1, pp. 14/5) , o Pregão Presencial 16/2009 somente foi realizado no dia 11/8/2009, conforme aviso de licitação publicado no Diário Oficial da União de 28/7/2009 (peça 1, pp. 97 e 100) :
' (...) E mais. Pela documentação apresentada pela 'empresa vencedora da licitação' é afirmado que a divulgação na rádio e televisão teria iniciado no dia 01 de julho de 2009 [peça 1, p. 14]. Como uma empresa iria divulgar a realização do evento se não havia ocorrido a licitação e não se sabia quem seria a vencedora? Trata-se de um forte indício da fraude.'
i) as Notas Fiscais 598, 599 e 603 não contêm atesto de que os serviços foram prestados (v.g., peças 23, pp. 30/2, 69 e 73; 24, p. 2; 60, pp. 5 e 10/1; 63, pp. 14, 18 e 22; 73, pp. 7 e 12/3, e 74, pp. 7 e 12/3) ;
j) a ART 8300018678, de 23/7/2009, relativa à montagem de um palco e de tendas metálicas, aponta como contratado Cleudivan da Costa Batista. O campo 'nome da empresa contratada' está em branco (peça 60, p. 6) ;
k) não consta dos autos declaração de autoridade do poder público de que o evento foi realizado, mas apenas declaração da Associação de Barqueiros de Porto Lemos acerca da realização de evento (v.g., peças 23, p. 20, e 63, pp. 77 e 93, item 10) ;
l) o Relatório de Cumprimento do Objeto e o Relatório de Execução Físico-Financeira mencionam expressamente, como ação executada, o show da Banda Triballi (peças 23, pp. 19 e 66, e 63, pp. 11 e 76) , que também aparece, nominalmente, na Nota Fiscal 603, emitida pela Proje-Som, em 28/9/2009 (peça 23, p. 69) . Não há como aceitar a alegação do ex-prefeito de que fora surpreendido com a informação da Proje-Som de que quem efetivamente se apresentou foram as bandas Impactu's e Mandala. A regular liquidação da despesa pública (artigos 62 e 63 da Lei 4.320/1964) pressupõe a verificação do efetivo direito da Proje-Som. Então, como a Banda Triballi estava especificada no plano de trabalho aprovado (peça 1, p. 115) e no documento fiscal, o que se conclui é que Valtenis não fiscalizou a execução do ajuste, ou seja, no mínimo, pagou sem saber quem teria se apresentado;
m) não há provas suficientes de que as bandas Impactu's e Mandala se apresentaram durante o evento conveniado ora em análise;
n) no 'Contrato de locação de serviços musicais' relativo à Banda Impactu's, de 1º/7/2009, o nome da firma contratante e o seu CNPJ estão equivocados: constou 'S. A. De Andrade Peças', CNPJ 07.354.653/0001-73 (peça 60, p. 13) , em vez de 'E. S. De Andrade Peças', CNPJ 07.354.652/0001-73 (peça 63, p. 89) ;
o) os mapas de veiculação não foram emitidos por emissora de televisão e não há identificação do cargo ocupado na emissora pelo signatário do documento (peça 1, pp. 86/7, item 2) : os mapas foram emitidos pela própria Proje-Som, com indicação de 'veiculação jul/09', 'veiculação ago/09' ou 'veiculação set/09', bem como 'Emissão 01/07/2009' e 'INÍCIO DA VEICULAÇÃO 01 DE JULHO DE 2009' (peças 23, pp. 24/9; 38, pp. 8/13; 59, pp. 8/13, e 63, pp. 81/6) .
p) a atividade econômica principal da Proje-Som é o comércio varejista especializado de peças e de acessórios para aparelhos eletroeletrônicos para uso doméstico, exceto informática e comunicação. As atividades econômicas secundárias não foram informadas (peças 31; 45 e 63, p. 128) ;
q) as fotografias apresentadas (peças 63, pp. 72/5; 73, pp. 17/20, e 74, pp. 17/20) não permitem visualizar elementos que identifiquem o evento, a cidade e a data de sua realização, seja por faixas ou banners, e a banda que tenha se apresentado (peça 1, p. 87, item 4) . Também não foi apresentada fotografia e/ou filmagem de cada item de infraestrutura (palco, sonorização, iluminação e tendas) (peça 1, p. 88, item 6) . Demais disso:
"'Fotografias desacompanhadas de provas mais robustas são insuficientes para comprovar a regularidade na aplicação dos recursos públicos transferidos por meio de convênio, pois, embora possam, eventualmente, comprovar a realização do objeto, não demonstram a origem dos recursos aplicados." (Acórdão 2436/2015-TCU-Plenário) 
r) os CDs juntados ao processo (peças 23/4 e 73/4) não fazem prova, igualmente, da Temporada de Praia Pontão Verão 2009;
s) matérias de repercussão pré e pós-evento (publicação em jornais, revistas ou reportagens televisivas) também não foram apresentadas pelos responsáveis (peça 1, p. 88, item 5) ;
t) as declarações da Líder Tendas & Eventos (peça 60, p. 9) e da Rádio Terra 96,5 FM (peça 60, p. 12) não provam os fatos declarados;
u) em consulta à Internet, o Ministério Público de Contas também não logrou localizar provas concretas da efetiva realização da Temporada de Praia Pontão Verão no exercício de 2009.
Rememorando alguns fatos relevantes, no caso concreto:
a) o ajuste entre a União/MTur e o município foi firmado no dia 1º/7/2009;
b) a Temporada de Praia se realizaria no período de 10/7 a 2/8/2009 (peça 1, pp. 2, 9/22, 37/56 e 155/6) ;
c) o Contrato 104/2009 (municipalidade e Proje-Som) teria sido celebrado em 17/8/2009 (peça 24, pp. 22/4 e 38/42) ;
d) os recursos federais (R$ 100.000,00) foram creditados na conta específica no dia 22/9/2009 (peça 24, p. 16) .
Na peça recursal, a Proje-Som afirma que (peça 116, pp. 11/3) :
"Com a liberação dos recursos atravancada com previsão apenas para o mês de setembro, a Recorrente, ao assumir a responsabilidade com o Poder Público Municipal, cumpriu seu dever contratual e precisou valer-se de recursos próprios para fazer o evento acontecer de modo satisfatório.
Decerto, as demais empresas não detinham interesse em assumir o ônus e o risco de angariar recursos próprios para realizar um evento dessa magnitude com a chance de obter prejuízos futuros.
Importante mencionar que a Recorrente é apenas uma vítima de um sistema falho e ineficiente que provoca insegurança jurídica nas relações entre o Poder Público e o particular, tendo em vista que a liberação dos recursos em setembro de 2009 se fez tardia, eis que a temporada de praia, pelos motivos acima mencionados, não poderia ser postergada.
A Recorrente, desta forma, no papel de particular, cumpriu todas as determinações e orientações emanadas da Prefeitura imbuída de plena boa-fé, presumindo a legitimidade dos atos da Administração, e seguindo as normativas por ela ditadas, ou seja, 'a Prefeitura é quem ditava as regras do jogo', não tendo a mesma ingerência dentro do processo de escolha e execução do objeto do Convênio. Portanto, a presunção de dolo em fraudar um processo de licitação pública quanto à Recorrente é extremamente injusta, tendo em vista que à mesma caberia apenas as opções de prestar ou não os serviços.
 (...) 
Outro ponto de total relevância é avaliação do que levou a Recorrente a firmar o contrato. A Recorrente é uma empresa de pequeno porte, especializada na realização de eventos através da locação de estruturas de palco, iluminação, equipamentos de som, bem como na intermediação para contratação de bandas musicais dentre outros tipos de entretenimento.
Neste cerne, em decorrência do seu pequeno aporte estrutural, a mesma terceiriza a maioria dos serviços que oferece, responsabilizando-se diretamente com os fornecedores e parceiros que se envolvem na realização dos eventos contratados, o que também aconteceu no caso ora sob exame.
Os supramencionados fornecedores e parceiros, em razão do risco do negócio, exigem pagamento à vista antecipado, e por esta razão a recorrente precisou valer-se de recursos próprios para garantir a realização do evento, e, mesmo assim, foi preciso negociar com aqueles, tendo em vista que a mesma trabalha sem capital financeiro suficiente.
Essa situação causou tensão entre todas as partes envolvidas em efeito cascata, isto é, a Recorrente sofria pressão dos fornecedores e prestadores de serviços terceirizados, enquanto a mesma pressionava a Prefeitura para recebimento dos valores, o que foi se estendendo até a liberação dos recursos pelo Ministério do Turismo.
Observa-se, deste modo, que a Recorrente se viu dentro de um contexto em que precisou custear toda a estrutura do projeto 'Temporada de Praia Pontão Verão 2009' totalmente com recursos próprios, fato este que restou incontroverso, para recebimento posterior.
A adesão a um contrato que impõe condições plenamente desfavoráveis se deu, desta forma, em razão da necessidade da Recorrente em auferir faturamento para manter seu funcionamento, e para isso, fora atraída de maneira ingênua, posto que seus representantes auferem baixo grau de instrução não possuem o dever de entender das complexas regras de contratação com o Poder Público estabelecidas na Lei 8.666/93."
Todo esse relato feito em grau recursal não tem força bastante para afastar o sentimento e a convicção do Ministério Público de Contas de que houve grave transgressão à lei. Ao contrário. O alegado custeio de despesas do evento público com recursos próprios da empresa, embora não tenha sido provado nos autos, reforça a ideia de que irregularidades foram perpetradas e de que a condenação da Proje-Som não deve ser revista. A efetiva execução do objeto nos moldes pactuados, afinal, não restou provada.
Reitera-se que a sucessão de fatos revelados neste processo e os argumentos da empresa carecem de lógica razoável: se a Proje-Som precisava faturar para manter seu funcionamento, por que aderiu a um contrato que, segundo ela, lhe impunha 'condições plenamente desfavoráveis', considerando que, novamente segundo ela mesma, os fornecedores e os parceiros, em razão do risco do negócio, exigiam pagamento à vista, antecipado?
Também não se presta a afastar a condenação, por falta de amparo legal, a alegação (não provada) de que ' (...) o período em que se prestou tais serviços estava envolto de conturbações de natureza grave, pois a esposa do representante da Recorrente atravessava na época um doloroso tratamento de câncer para retirada de um tumor localizado na cabeça, o que provocou um desnorteamento severo, bem como graves crises de ordem pessoal , psicológica e financeira, revelando-se mais um motivo que desviou o foco quanto aos detalhes técnicos que hoje lhes são imputados como irregulares' (peça 116, p. 13) .
O Ministério Público de Contas manifesta-se, pois, pelo conhecimento e pelo não provimento do recurso de reconsideração interposto pela E. S. De Andrade Peças (EPP) - Proje-Som (peça 116) contra o Acórdão 2908/2017-TCU-Plenário (peça 81) , nos termos sugeridos pela Serur (peças 143 e 144) , cabendo destacar o pedido de sustentação oral formulado pela empresa recorrente (peças 116, p. 23, e 128) ."
É o Relatório.

8.1. Ciy Farney José Schmaltz Caetano (6.607/OAB-TO) e outros, representando E. S. De Andrade Peças - Epp.

Procurador Júlio Marcelo de Oliveira.

TOMADA DE CONTAS ESPECIAL. FALTA DE APRESENTAÇÃO DA DOCUMENTAÇÃO COMPLEMENTAR À PRESTAÇÃO DE CONTAS. GRAVIDADE DA INFRAÇÃO PELA FRAUDE COMPROVADA À LICITAÇÃO. CONTAS IRREGULARES. DÉBITO E MULTA. INIDONEIDADE DA LICITANTE FRAUDADORA. RECURSO DE RECONSIDERAÇÃO. CONHECIMENTO. RAZÕES RECURSAIS INSUFICIENTES PARA ALTERAR O MÉRITO DO JULGADO. NEGATIVA DE PROVIMENTO DO RECURSO.

TOMADA DE CONTAS ESPECIAL (TCE)

Secretaria de Recursos (Serur); Secretaria de Controle Externo de Tomada de Contas Especial (SecexTCE).

Trata-se de tomada de contas especial em cuja etapa processual se aprecia recurso de reconsideração interposto pela empresa E. S. De Andrade Peças - EPP (Proje-Som) contra o Acórdão 2908/2017-TCU-Plenário, mantido pelo Acórdão 434/2018-TCU-Plenário, em sede de embargos de declaração.
O acórdão condenou a recorrente ao recolhimento de débito solidário com Valtenis Lino da Silva, ex-prefeito de Santa Fé do Araguaia - TO (gestão: 2009/2012) , no montante histórico de R$ 100.000,00 (descontados R$ 57,81 a título de recolhimento) , aplicou-lhe multa individual no valor de R$ 70.000,00, nos termos do art. 57 da Lei 8.443/1992, e declarou-a inidônea para participar de licitações que envolvam recursos federais em qualquer esfera da Administração Pública, nos termos do art. 46 da Lei 8.443/1992, pelo prazo de 3 anos.
Esta tomada de contas especial foi instaurada pelo Ministério do Turismo inicialmente em desfavor apenas de Valtenis Lino da Silva, diante da não comprovação da boa e regular aplicação de recursos federais constantes ao Convênio 603/2009 (Siconv 703914 - peça 1, p. 37-55) , caracterizada pela falta de apresentação de documentação complementar à prestação de contas.
Os recursos transferidos destinavam-se ao apoio à realização da 'Temporada de Praia Pontão Verão - 2009', perfazendo o montante de R$ 106.383,00, com R$ 100.000,00 à conta do concedente e R$ 6.383,00 a título de contrapartida do convenente.
O Relatório de TCE 606/2014 (peça 1, p. 137-141) e o Relatório de Auditoria SFC/CGU/PR 644/2015 (peça 1, p. 154-164) indicaram a ocorrência de dano ao erário federal pelo valor total transferido. 
Já neste Tribunal, foi realizada a citação do então prefeito municipal, conforme instrução de peça 4. O responsável permaneceu silente. A unidade instrutora propôs considerá-lo revel, propondo a sua condenação (peça 19) .
O representante do Ministério Público de Contas alertou que, estando os autos sob sua responsabilidade, deu entrada a manifestação do ex-prefeito. Propôs, então, que as alegações de defesa fossem analisadas pela unidade instrutora (peça 11) .
Ainda nessa assentada, o Parquet identificou indícios de fraude à licitação cometidas pelo ex-prefeito e pela empresa E. S. De Andrade Peças - EPP (Proje-Som) , a qual fora contratada para a realização do evento pactuado.
A fraude estaria caracterizada pelo fato de os atos referentes à fase externa do Pregão Presencial 16/2009 e a assinatura do contrato 104/2009, daquele decorrente, terem ocorrido após a suposta veiculação dos serviços de produção/divulgação e da suposta realização do evento.
A "Temporada de Praia" teria ocorrido entre os dias 10/7 e 2/8/2009 enquanto os termos de julgamento, de adjudicação e de homologação do pregão dataram dos dias 12 ou 13/8/2009 (peça 24, p. 19-21) e a assinatura do Contrato 104/2009 datou de 17/8/2009 (peça 24, p. 38-42) . 
Nesse sentido, o Parquet propôs também a audiência do ex-prefeito e a oitiva da empresa (peça 25) , para se manifestarem sobre os indícios de fraude à licitação, o que foi acolhido pelo Relator a quo (peça 26) .
Após as medidas saneadoras e as manifestações da unidade instrutora e do MP/TCU, o Plenário, endossando a proposta do Relator, exarou o Acórdão 2908/2017-TCU-Plenário, que foi mantido pelo Acórdão 434/2018-TCU-Plenário, em sede de embargos opostos pela E. S. De Andrade Peças - EPP (Proje-Som) , que resultou nas condenações acima dispostas. 
Irresignada, E. S. De Andrade Peças - EPP (Proje-Som) interpôs recurso de reconsideração, defendendo que haveria equívoco material nos fundamentos da decisão (peça 125) , sendo sintetizadas abaixo as principais teses de defesa. 
Em suma, alega, em preliminar, que o caso analisado ocorreu em setembro de 2009, sendo que o processo administrativo de tomada de contas especial teve início em 3/4/2015, ou seja, 6 (seis) anos após a ocorrência do fato, ultrapassando o prazo prescricional de 5 (cinco) anos, previsto nos artigos 173 e 174 da Lei 5.172/1966 e artigo 1º da Lei 9.873/1999.
A recorrente, quanto ao mérito, esclarece que a 'Temporada de Praia Pontão Verão - 2009' ocorre no mês de julho por questões eco climáticas, período de praias fluviais no Estado do Tocantins. 
O cronograma aprovado pelo convênio previa a liberação dos recursos entre os dias 10/7 e 2/8/2009, porém o Ministério do Turismo apenas os liberou no mês de setembro de 2009, após a realização do evento. 
Nesse contexto, a recorrente teria "assumido a responsabilidade com o Poder Público Municipal, cumprindo seu dever contratual e precisou valer-se de recursos próprios para fazer o evento acontecer de modo satisfatório", inclusive antecipando pagamentos a terceiros. 
Afirma que não houve fraude, pois teria restado irrefutável que os serviços foram prestados e "eis que os recursos foram destinados devidamente para o fim a que se propunha, não havendo desvio de recursos ou recebimento de recursos sem execução do objeto do contrato firmado". 
Alega que "sem sombra de dúvidas, no caso dos autos, tem-se uma irregularidade administrativa, já que houve a execução do objeto do convênio antes da liberação dos recursos, mas esta não implica em ato de improbidade, cuja configuração exige mais do que a prática de um ato irregular, devendo ficar evidenciado que o agente atuou com desonestidade, má-fé, dolo, situação não verificada no caso dos autos".
Por fim, a recorrente pugna pela "reconsideração do acórdão ora recorrido é medida salutar de justiça, posto, a) primeiro, que não restou evidenciado o dolo da Recorrente em fraudar processo licitatório; b) que a dinâmica imposta pelo sistema de liberação dos recursos pelo Ministério do Turismo; c) pela impossibilidade de condenação baseada em indícios; d) pela inexistência de prejuízo ao erário".
Após examinar as razões recursais, a Serur delineou a análise, essencialmente, nos seguintes pontos (peça 143) : 
prescrição da pretensão punitiva deste Tribunal; e
existência ou não de solidariedade da recorrente e de fraude ou não no certame licitatório.
A unidade instrutora conclui que a recorrente não juntou aos autos elementos de prova ou evidências que descaracterizassem os ilícitos constatados no acórdão recorrido e, portanto, não haveria como afastar sua responsabilidade e as consequentes apenações. Ademais, arremata no sentido de que não haveria a prescrição punitiva desta Corte de Contas. 
Ao final, a Serur propõe o conhecimento do recurso de reconsideração para, no mérito, negar lhe provimento.
Na mesma linha, o membro do Ministério Público junto ao TCU analisa o teor do recurso e manifesta-se também pelo não provimento (peça 145) .
Preliminarmente, ratifico o despacho exarado no sentido de que o presente recurso deve ser conhecido, por preencher os requisitos de admissibilidade previstos no art. 33 da Lei 8.443/1992.
Acompanho, no essencial, as análises realizadas pela unidade instrutora e pelo membro do Ministério Público junto ao TCU, as quais incorporo às minhas razões de decidir, sem prejuízo de considerações adicionais.
II
A primeira questão trazida pela recorrente diz respeito à prescrição da pretensão punitiva deste Tribunal. 
As ações de ressarcimento ao patrimônio público são imprescritíveis, nos termos da Súmula TCU 282. Assim, não há que se falar em prescrição punitiva quanto ao débito ora discutido.
Quanto à aplicação de sanções, a jurisprudência desta Corte é no sentido de que a pretensão punitiva deste Tribunal se subordina ao prazo geral de 10 (dez) anos indicado no art. 205 da Lei 10.406/2002 (Código Civil) . 
O entendimento acima foi emanado da análise de incidente de uniformização de jurisprudência destinado a dirimir dúvida acerca da subsunção da pretensão punitiva do Tribunal ao instituto da prescrição, conforme Acórdão 1441/2016-TCU-Plenário.
Por oportuno, trago ementa de processo que relatei, que bem resume a matéria:
"A prescrição prevista na Lei 9.784/1999 não se aplica à atividade de controle externo. O instituto da prescrição nos processos do TCU obedece ao art. 37, § 5º, da Constituição Federal, no que tange ao ressarcimento do prejuízo, e ao art. 205 da Lei 10.406/2002 (Código Civil) , no que se refere à pretensão punitiva. Assim, quanto ao débito, a ação é imprescritível, e quanto à aplicação de sanções, ela prescreve em dez anos a contar da data de ocorrência das irregularidades." (Acórdão 374/2017-TCU-Plenário) 
Considerando que a instauração desta TCE e a citação dos responsáveis ocorreram antes do término desse prazo decenal, a tese de que houve a prescrição da pretensão punitiva por parte deste Tribunal não pode ser acolhida.
III
A segunda tese apresentada pela recorrente é no sentido de que não houve solidariedade de sua parte em qualquer ato fraudulento com vistas a causar prejuízo ao erário ou a fraudar licitação.
Por didático, o momento recursal é crucial para que a recorrente faça prova em contrário dos elementos de convicção que levaram ao acórdão condenatório. 
Neste caso, conforme o teor do Parecer de Análise de Prestação de Contas - Parte Técnica 222/2010 (peça 63, p. 49-56) , da Nota Técnica 644/2012 (peça 1 p. 72-77) e das Notas Técnicas de Reanálise 214/2013 (peça 1, p. 85-91) e 239/2014 (peça 1, p. 114-117) , todos exarados no âmbito do Ministério do Turismo, ficou assente que não foram apresentados elementos suficientes que permitissem a emissão de parecer técnico conclusivo a respeito do cumprimento do objeto do convênio, em especial de documentação comprobatória da realização dos itens: anúncio em TV; inserções em rádio; realização do evento; apresentações artísticas/musicais; e itens de infraestrutura. 
Em suas razões recursais, a recorrente não trouxe evidência probatória diferente do que fora analisado quando da expedição do acórdão recorrido. 
Nesse contexto, não há elementos novos que possam mudar a situação da recorrente no que concerne à sua responsabilidade solidária quanto ao uso dos recursos transferidos e sua participação na fraude a ele imputada. Senão vejamos. 
O fluxo financeiro do convênio foi o seguinte: os recursos foram transferidos ao município de Santa Fé do Araguaia/TO em cota única em 18/9/2009. Esse município pagou a empresa E. S. De Andrade Peças - EPP (Proje-Som) , em três parcelas no dia 06/10/2009 (peça 23, p. 67) , por supostos serviços prestados, conforme o plano de trabalho do convênio. O evento ocorreu entre os dias 10/7 e 2/8/2009.
Assim, na qualidade de contratada e de recebedora da totalidade dos recursos federais para a realização da "Temporada de Praia Pontão Verão - 2009", a recorrente tem responsabilidade quanto à correta consecução do objeto, o que não restou caracterizada, tendo em vista a não aprovação da prestação de contas do convênio. Nesse sentido, ela foi condenada solidariamente com o ex-prefeito.
A recorrente foi condenada também por fraude à licitação, consubstanciada na participação em pregão presencial e no sentido de assinar documentos a posteriori de suas ocorrências. Contrapondo-se a essa imputação, a recorrente alega que esses documentos foram refeitos e que isso decorreu do atraso na liberação dos recursos do convênio pelo Ministério do Turismo. Anota que os documentos que foram substituídos foram recolhidos pelo município à época e que ela não ficou com qualquer cópia. Diz que, em momento algum, teve a intenção de fraudar ou cometer qualquer ilícito.
Os argumentos não a socorrem. Reitera-se que a recorrente não trouxe evidência material nesse sentido, a exemplo de cópia de documentos do pregão presencial que participou; de "convite" que teria recebido para participar do pregão; de atos convocatórios, das atas do julgamento anteriores, ou mesmo de sua proposta vencedora de maio de 2009, entre outros. Observo que o último documento que listei seria de sua confecção e naturalmente de sua posse, pelo menos em cópia. 
Esses documentos, como ponderado pelo membro do MP/TCU à peça 80, poderiam contribuir decisivamente para o esclarecimento dos fatos havidos, mas não foram carreados aos autos.  Nessa linha, não há como acolher o argumento de que teria havido mera irregularidade administrativa. À peça 80, são listadas várias irregularidades que foram levadas ao conhecimento da recorrente, as quais poderiam ter sido elididas, nesta oportunidade, por meio de documentos apropriados, o que não ocorreu.
Por relevante para o deslinde do caso, trago entendimentos deste Tribunal em julgados de situações assemelhadas à ora discutida, sobre a regularidade de convênios nos quais a liberação dos recursos ocorreu após a realização do evento objeto da avença. 
Nessa linha cito o Acórdão 8520/2017-TCU-Primeira Câmara, que, em síntese, dispõe que a liberação dos recursos em data posterior à realização do evento objeto do convênio pode não configurar irregularidade grave, se a transferência dos recursos ocorrer na vigência do ajuste, uma vez que a ausência de disponibilidade financeira não necessariamente impede a realização do objeto, ou seja, a realização das despesas correspondentes na época própria, para posterior pagamento. 
Em linha complementar, trago o enunciado do Acórdão 2234/2018-TCU-Primeira Câmara, que afirma que a análise do nexo de causalidade na execução de convênios segue a premissa de que os recursos são repassados antes da realização das despesas. Entretanto, havendo atraso no repasse por culpa da concedente, é justificável, em observância à prevalência do interesse público, a utilização dos recursos transferidos para reposição do pagamento das despesas previamente incorridas pelo convenente para cumprir obrigações contratuais decorrentes da execução do objeto.
Assim, era plausível, então, que as despesas incorridas para a execução do ajuste tivessem o seu pagamento postergado, em decorrência do atraso nos repasses efetuados pelo concedente. 
No presente caso, a assinatura do contrato posterior a data do evento se torna relevante, pois a prestação de contas do convênio não foi aprovada por falta de documentação necessária para comprovar as despesas constantes do plano de trabalho. Assim, resta não elidido nos autos se houve o evento e em quais condições e o que do plano de trabalho foi ou não executado.
Assim, a fraude imputada ao responsável em solidariedade com o ex-prefeito caracterizou-se pelo fato de a licitação "refeita" e o contrato assinado terem ocorrido após a realização do evento. Agravada pela não aprovação da prestação de contas do convênio ora discutido. 
Por fim, os elementos dos atos não permitem acolher o argumento de que a recorrente teria agido de boa fé, pois é fato que ela participou de licitação e assinou contrato em data posterior à suposta ocorrência do evento. Mesmo que tivesse agido acreditando na legitimidade das ações da prefeitura, a recorrente, não trouxe, mais uma vez, evidências nesse sentido, a exemplo dos documentos que listei no parágrafo 41 acima.
Assim, as irregularidades apontadas não foram elididas.
IV
 Por fim, reafirmo o argumento do membro do MP/TCU à peça 80 no sentido de que a jurisprudência deste Tribunal é pacífica no sentido de que a prova indiciária, constituída por somatório de indícios que apontam na mesma direção, é suficiente para caracterizar fraude à licitação.
Sendo assim, ante a ausência de elementos capazes de alterar o juízo anteriormente formulado, não é possível reformar o julgado, como pretende a recorrente.
Feitas essas considerações, o presente recurso deve ser conhecido e rejeitado, mantendo-se inalterada a deliberação ora recorrida.
Ante o exposto, voto por que o Tribunal adote o Acórdão que ora submeto à deliberação deste Colegiado.
TCU, Sala das Sessões Ministro Luciano Brandão Alves de Souza, em 5 de junho de 2019.
Ministro BRUNO DANTAS 
Relator